臺灣臺北地方法院刑事裁定　　　　　　100年度聲判字第141號
聲　請　人　裴　偉
代　理　人　宋重和律師
　　　　　　張顥璞律師
被　　　告　羅福助
上列聲請人因被告誣告案件，不服臺灣高等法院檢察署檢察長中
華民國100年5月5日，100年度上聲議字第3151號駁回聲請再議之
處分（原不起訴處分案號：臺灣臺北地方法院檢察署檢察官99年
度偵字第6432號），聲請交付審判，本院裁定如下：
    主  文
聲請駁回。
    理  由
一、按告訴人不服上級法院檢察署檢察長或檢察總長認再議為無
    理由而駁回之處分者，得於接受處分書後十日內委任律師提
    出理由狀，向該管第一審法院聲請交付審判。法院認為交付
    審判之聲請不合法或無理由者，應駁回之。刑事訴訟法第二
    百五十八條之一、第二百五十八條之三第二項前段分別定有
    明文。
二、本件聲請人裴偉（下逕稱其名）因認：被告羅福助（下逕稱
    其名）明知裴偉所屬「香港商壹傳媒出版有限公司臺灣分公
    司」（下稱壹傳媒）所發行之「壹週刊」雜誌（下稱壹週刊
    ），於民國九十八年四月三十日出刊之第四一四期第三六頁
    至第三九頁（下稱本案報導），報導標題為「關鍵照片曝光
    ，羅福助出沒濫墾區」等文章係合理查證之報導，且經臺灣
    臺北地方法院檢察署（下稱北檢）搜索調查，竟意圖使裴偉
    受有刑事處分，於九十八年四月三十日大張旗鼓，向北檢按
    鈴控告裴偉（案號：九十八年度他字第四七二八號、九十九
    年度偵字第二八○一三、九一三九號，該案被告另有黎慕慈
    、邱銘輝、曾文哲、盧誠輝等他人，但其餘被告與本案無關
    ）加重誹謗，涉嫌刑法第一百六十八條誣告罪嫌，而於九十
    八年六月十五日向北檢提出告訴（案號：九十八年度他字第
    五八八七號、九十九年度偵字第六四三二號）。然為該署檢
    察官以無積極證據足認羅福助有告訴意旨所指犯行，而依據
    刑事訴訟法第二百五十二條第十款規定，於九十九年十一月
    三十日以九十九年度偵字第六四三二號為不起訴處分。裴偉
    不服，於法定期間內提起再議，又遭臺灣高等法院檢察署（
    下稱高檢）檢察長於一百年五月五日以一百年度上聲議字第
    三一五一號駁回再議；裴偉於一百年五月二十四日收受前揭
    駁回再議之處分書後仍不服，於法定期間內之一百年五月二
    十三日（因高檢書記官疑前曾送達之地址有誤，而向裴偉確
    認送達地址後再送，故裴偉於一百年五月二十四日之合法送
    達前已知再議駁回內容）向本院聲請交付審判等節，有前述
    處分書、駁回再議處分書影本在卷可稽，復據本院調閱該等
    卷宗屬實。
三、聲請交付審判意旨略以：
  (一)刑法上之誣告罪，本不限於所告事實全屬虛偽時始成立，倘
    意圖他人受刑事處分，且所告事實一部份係出於故意虛構，
    仍不得謂非誣告。故如有部分事實係出於故意虛構，且是告
    訴人親歷事實，而堅指被訴人有犯罪行為，仍應負誣告罪責
    。
  (二)查羅福助前於九十八年四月三十日遞狀指訴裴偉涉犯加重誹
    謗罪，所指訴之內容包括「羅福助出沒濫墾區關鍵照片曝光
    」之文字，然參照九十八年四月二十九日之ＴＶＢＳ新聞報
    導訪問羅福助，羅福助受訪自稱：「我有到那邊去不為過啊
    ，沒有什麼文章好作，包括我的照片都是三年前的，那你用
    這樣的湊合，好像不公平」，且其於偵查中亦自承：「從未
    否認出現在山頭」，顯見羅福助根本明知壹週刊撰寫「羅福
    助出沒濫墾區關鍵照片曝光」等語，並非出於虛構且是羅福
    助親身經歷、真實發生之事，伊仍執意就此提出告訴，顯已
    構成刑法誣告罪責無疑，惟駁回處分仍未就此點詳予調查、
    著墨，以資判斷羅福助具有誣告故意，故其認事用法尚不盡
    完備。
  (三)次按「告訴人所訴事實，不能證明其係實在，對於被訴人為
    不起訴處分確定者，是否構成誣告罪，尚應就其有無虛構誣
    告之故意以為斷。」。惟查，高檢署處分書僅以羅福助於北
    檢九十八年度他字第四七二八號指訴之內容與本案報導內容
    並無明顯不同，遽論斷羅福助指訴裴偉涉有妨害名譽罪嫌，
    實非出於憑空捏造，此顯然未就羅福助是否主觀上明知報導
    屬實，而有意使裴偉受刑事訴追之情事加以審酌、調查。若
    依高檢之見解，豈非謂行為人只須就報導的文字提出告訴，
    即為有所憑據，縱使該報導之內容係行為人所親身經歷或明
    知為真，仍可罔置不論行為人之主觀誣告故意，遽認行為人
    不構成誣告罪？
  (四)羅福助長期以來明知社會大眾咸認為其為「天道盟盟主」、
    「文山幫老大」、「流氓立委」等頭銜，裴偉於本案相關報
    導前已經合理查證，顯然無由構成誹謗罪嫌，甚至羅福助曾
    自認自己為天道盟精神領袖，何況，裴偉於本案報導刊載之
    完整內容為「．．．因為這一拳，讓羅福助成為台灣司法史
    上第一位被警方提報成為情節重大流氓的立法委員」，更與
    事實完全相符。羅福助長久以來均未曾就此向任何媒體提出
    告訴，竟因裴偉雜誌刊登羅福助涉嫌開發弊案之報導時，即
    虛偽否認前開既存事實，誣指裴偉涉犯加重誹謗，顯係利用
    國家追訴權作為其報復之手段。
  (五)末查，本案報導是針對北檢偵辦「新店大香山濫墾案」，於
    九十八年四月二十日下午指揮警方搜索相關涉案人之處所，
    並將涉案人聲請羈押之新聞，以羅福助是否涉案為報導之主
    軸，因而撰寫「違法開發破壞水土」、「截斷水源堵疏洪道
    」等文字，羅福助之後已遭起訴在案。其身為當事人，對於
    是否遭搜索、起訴等親身經歷如何可諉為不知？其竟仍指訴
    上開文字不實，乃係意圖他人受刑事處分，自應負誣告罪責
    。
四、按犯罪事實應依證據認定之，無證據不得認定犯罪事實，刑
    事訴訟法第一百五十四條第二項定有明文。次按刑法誣告罪
    之構成，須具有意圖他人受刑事處分之要件，如其報告之目
    的，在求判明是非曲直，並無使人受刑事處分之請求，即與
    誣告罪之構成要件不符。
五、經查，羅福助告訴裴偉涉嫌加重誹謗之內容要旨，大略係以
    ：本案報導大幅刊載：「羅福助出沒濫墾區關鍵照片曝光」
    、「羅福助的總帳房林錦源，則遭通緝」、「跨區剷填達二
    十三公頃」、「行蹤成謎的羅福助」、「違法開發、破壞水
    土」、「截斷水源、堵疏洪道」、「天道盟之精神領袖、盟
    主」、「文山幫老大」、「流氓立委」足以毀損羅福助名譽
    之文字、圖畫，並派送該期雜誌至各大書局、便利商店對外
    販售。但裴偉使用九十六年三月十六日之照片指訴羅福助九
    十八年間出沒當地、跨區剷填達二十三公頃、違法開發、破
    壞水土、截斷水源、堵疏洪道，又未經查證，已使羅福助名
    譽受損。且林錦源非羅福助帳房，早在九十四年間遭通緝，
    與九十八年之搜索不同，本案報導指林錦源因該次搜索遭通
    緝，足使大眾誤認。羅福助固另案遭訴，但開庭必到，行蹤
    並無成謎。羅福助非天道盟幫主，更非精神領袖，此經檢察
    官不起訴處分。羅福助雖遭臺北市政府警察局提報為情節重
    大流氓，而移送本院審理，然經本院以九十年度感裁字第九
    七號裁定不付感訓，足見羅福助非流氓。羅福助從未聽聞「
    文山幫」，遑論擔任該幫老大。而裴偉係壹傳媒負責人，因
    認其涉有加重誹謗罪嫌。
六、比對羅福助告訴裴偉之意旨與本案報導之內容。本案報導確
    實記載「關鍵照片曝光」、「出沒濫墾區○○○○道盟精神
    領袖羅福助」、「清早六點多，羅福助駕著豪華休旅車到大
    香山遭濫墾山區，自行開門進入運動」、「羅福助的總帳房
    林錦源則遭通緝」、「跨區剷填達二十三公頃」、「行蹤成
    謎的羅福助」、「違法開發破壞水土」、「截斷水源堵疏洪
    道」、「文山幫老大」、「流氓立委」等文句。足證羅福助
    指訴裴偉「有此等刊載、發行之行為」，客觀上並無虛構。
    至於裴偉指訴羅福助不否認曾至新店大香山，社會也咸認其
    為天道盟精神領袖、流氓立委，更明知自己在「新店大香山
    濫墾案」涉有重嫌故遭搜索，主觀上應知本案報導完全屬實
    ，竟仍提出告訴，顯係基於誣告故意云云。然查本案報導之
    內容，均係對羅福助之社會地位、人格為負面之評價，甚至
    指責其涉嫌犯罪。而固然羅福助於本案報導前有部分不佳行
    為，社會形像亦有所爭議。但本案報導綜合羅福助前後之種
    種行為，無非欲型塑「羅福助確有違法開發，破壞新店大香
    山水土」行為之結論。惟在刑事司法程序終了前，人民受無
    罪推定保護，但以目前強勢媒體對人民先入為主觀感之影響
    力而言，一經此大幅報導，毋論實際上有錯或無辜之人，均
    已在媒體、人民觀感之審判上即刻有罪定讞。若非擁有與強
    勢媒體等量之訊息流通、散佈管道，為釐清事實，僅能尋求
    司法救濟。通常之人遭類似本案報導之指摘下，為求自衛自
    辯，提出司法告訴容或正常反應，豈能強求羅福助如聖賢大
    德般之八風不動或唾面自乾？簡言之，羅福助提出之前開誹
    謗告訴，或出於誣告意圖，或出於請求平亭曲直之意思，然
    因一般人民遭遇貶損其名譽之報導時，提出告訴乃合理反應
    ，故在無積極證據證明其告訴乃出於誣告意圖之情形下，縱
    使其告訴之內容無法證明存在，仍應為有利提出告訴者之判
    斷，亦即認其非出於誣告犯意。是以，在無確切證據證明羅
    福助提告之主觀意圖為何的情形下，殊不能因羅福助請求司
    法判明是非，即推認其乃出於誣告之故意。北檢檢察官與高
    檢檢察長經調查後，認定無積極證據足認羅福助涉有誣告犯
    行，其採證、認事、用法並無逾越經驗法則、論理法則。裴
    偉對北檢之不起訴處分、高檢之駁回再議處分任意指責，理
    由未臻充分，不能採信。
七、綜上，原不起訴處分書及駁回再議處分書對於如何斷定無積
    極證據足認羅福助有何裴偉所指犯行乙節調查已臻明確且均
    詳述理由，對照卷內資料，核無不合，是原檢察官及臺灣高
    等法院檢察署檢察長分別予以不起訴處分及駁回再議之聲請
    ，洵屬適法，本件交付審判之聲請為無理由，爰依刑事訴訟
    法第二百五十八條之三第二項前段裁定駁回。
中     華    民    國   100    年    7    月   13     日
                   刑事第十庭  審判長法  官    蔡坤湖
                                     法  官    周玉琦
                                     法  官    姚念慈
上正本證明與原本無異。
本裁定不得抗告。
                                     書記官    劉芸珊
中     華    民    國   100    年    7    月   13     日